【裁判字號】    90,訴緝,83
【裁判日期】    920320
【裁判案由】    偽造文書等
【裁判全文】
臺灣桃園地方法院刑事判決                            九十年度訴緝字第八三號
    公  訴  人  臺灣桃園地方法院檢察署檢察官
    被      告  甲○○
    選任辯護人  黃德財律師
右被告因詐欺案件經檢察官提起公訴（八十六年度偵字第一一五０一號、一一六三一
號、一一六三七號），本院判決如左：
    主    文
甲○○無罪。
    理    由
一、公訴意旨略以：邱魏玉霜（檢察官提起公訴後經合法傳拘未到，業經本院通緝中
    ）於民國八十三年六月十五日、八十四年三月五日、同年十月二十日及八十六年
    一月十五日陸續自任會首，分別招組民間互助會，每會分別為新臺幣（下同）一
    萬元、二萬元、三萬及二萬元，合計三組，分別於每月十五日、五日及二十日開
    標（詳如附表所示），竟與被告甲○○共同意圖為自己不法之所有，基於概括之
    犯意，連續冒用會員邱垂木、邱顯順、乙○○、戊○○、己○○等人之名義及實
    際上並未加入該會而遭邱魏玉霜虛列為會員之羅桂香及羅代書等人之名義，制作
    標單，並偽造各該人等之署押，進行投標，均足以生損害於邱顯順等人，俟標得
    會子之後，乃致使乙○○等會員及其他不知情之會員等人陷於錯誤，陸續按月繳
    交會款與邱魏玉霜，邱魏玉霜得款後則與甲○○朋分花用；因認被告共同涉有刑
    法第三百三十九條第一項詐欺取財及同法第二百十條、第二百十六條行使偽造私
    文書等罪嫌。
二、訊據被告堅詞否認有公訴人上開所指共同詐欺取財、行使偽造私文書等犯行，辯
    稱：附表所示互助會係伊太太邱魏玉霜所召集，伊對於邱魏玉霜冒標詐取會款之
    事不知情，至該互助會停會後，伊始知悉邱魏玉霜冒標之事等語。
三、公訴人認被告共同涉有上開冒互助會會員名義詐取會款犯行，係以：(一)參與附表
    所示互助會之會員乙○○、戊○○、己○○等人指訴並未標取會款之事；(二)未參
    與該互助會卻遭虛列為會員之證人羅桂香、羅龍通等人之證述；(三)被告坦承自邱
    魏玉霜處取得百萬餘元用以購買土地；(四)附表所示互助會停會後，被告親自書立
    之字據及本票影本表明願償還邱垂木、邱顯順及乙○○等人所繳互助會會款；(五)
    附表所示互助會會單等為據。
四、按犯罪事實應依證據認定之，無證據不得推定其犯罪事實，又不能證明被告犯罪
    者，應諭知無罪之判決，刑事訴訟法第一百五十四條、第三百零一條第一項分別
    定有明文。而認定不利於被告之事實，須依積極證據，苟積極證據不足為不利於
    被告事實之認定時，即應為有利於被告之認定，更不必有何有利之證據，最高法
    院三十年上字第八一六號判例著有明文。經查：
    (一)邱魏玉霜自任會首，分別召集如附表所示互助會；被害人乙○○以其父親邱顯
      順、以其祖父邱垂木名義加入附表編號一互助會各二會，共計四會，以邱顯順
      名義加入附表編號二互助會二會，以邱垂木名義加入該會一會，共計三會，以
      邱顯順、邱垂木名義及其本身加入附表編號三所示互助會各一會，共計三會；
      被害人戊○○加入附表編號三所示互助會共計四會；被害人己○○則加入附表
      編號四所示互助會共計三會；迭據被害人乙○○、戊○○、己○○等於偵、審
      中陳述明確，並有附表所示各該互助會會單（見八十六年度偵字第一一六三七
      號卷第七至九頁、偵字第一一五０一號卷第三頁）附卷可按。
    (二)至公訴人上開所指附表編號一至三所示互助會，會員邱垂木、邱顯順、乙○○
      及戊○○有遭冒名標取會款，附表編號四所示互助會，會員己○○有遭冒名標
      取會款，且有以虛列會員羅桂香、羅代書冒名標取會款部分。經查：
    1.依被害人乙○○於本院調查中所述：一萬元的部分（即附表編號一所示互助會
      ）確實有標得二會，邱垂木是二千七百元標得，邱顯順是二千元有標得，其餘
      兩會都是被冒標走˙˙˙（兩萬元會的部分即附表編號二所示互助會）邱垂木
      及邱顯順已經標走了，只剩下伊是活會（即其以邱顯順名義所加入該會部分）
      ，但事後伊發現伊的部分被冒標˙˙˙（三萬元的部分即附表編號三所示互助
      會）三個人都是活會，有無被冒標伊不清楚等語；及被害人戊○○於本院調查
      中所述：伊當時加入三萬元的會（即附表編號三所示互助會），有兩會，都是
      活會，事情發生過後伊不知道有無遭冒標，不過之前伊參加的會都很正常等語
      （以上見本院九十二年一月十五日訊問筆錄）。是僅足認定附表編號一所示互
      助會，被害人乙○○以邱垂木、邱顯順名義加入部分，各被冒名標走一會，附
      表編號二所示互助會部分，被害人乙○○以邱顯順名義所加入部分，則被冒名
      標走一會，至公訴人前開所指逾此部分，即附表編號一所示互助會另冒邱垂木
      及邱顯順名冒標走各一會、附表編號二所示互助會另冒邱垂木及邱顯順名義標
      走二會、附表標號三所示互助會另冒會員邱奕言、邱垂木、邱顯順及戊○○名
      義標走會款部分，則尚無證據足以證明之。
    2.又依被害人己○○於本院調查中所述：伊參加二萬元的會（即附表編號四所示
      互助會），共有三個會，三個都還是活會，事後伊有打電話去查訪，發現羅桂
      香（三千八百元的部分）及羅龍通（四千七百元部分）根本沒有參加這個會，
      但是會單上面卻有他們的名字，而且還把標得錢領走等語；此核與證人羅桂香
      、羅龍通於偵查中均證稱：伊等不認識邱魏玉霜及甲○○，伊等確定沒有參加
      （附表編號四所示互助會）這會等語相符（以上見本院九十二年一月十五日訊
      問筆錄、八十六年度偵字第一一六三七號卷第三四至三五頁）。足認附表編號
      四所示互助會，會員羅桂香、羅代書確係為虛列會員，並分別於八十六年二月
      十五、同年六月十五遭人冒以標息三千八百元、四千七百元標取會款。至公訴
      人上開所指被害人己○○所參加此部分互助會有遭冒名標取會款部分，依其前
      開所述本案發生後仍係活會等語，此部分亦無證據證明之。
    (三)邱魏玉霜所召集附表所示之互助會，其中附表編號一所示部分，會員邱垂木、
      邱顯順各被冒名標走一會，附表編號二所示互助會部分，會員邱顯順所加入部
      分，則被冒名標走一會，附表編號四所示互助會，會員羅桂香、羅代書係為虛
      列之會員，並分別於八十六年二月十五、同年六月十五遭人冒以標息三千八百
      元、四千七百元標取會款等情，已如前述。而依被害人乙○○於本院調查中所
      述：會單是被告太太製作的˙˙˙會單上面寫的月份及金額就是伊去繳錢的時
      候根據被告太太跟伊講的記上去˙˙˙繳會錢時有兩、三次是透過被告轉交給
      他太太，伊交給被告時會還是正常的（開標地點）都是在被告太太經營的西藥
      房開標，由被告太太主持，伊有去過十幾次，被告並沒有在場等語；被害人己○○於本院調查中所述：因為伊常去被告太太的西藥房，被告的太太招伊很多
      次，礙於情面不得不加入˙˙˙（開標的地點）都是在上開西藥房，每次都是
      由被告太太主持，伊每次會錢都是交給被告的太太等語（以上見本院九十二年
      一月十五日訊問筆錄）。是各該互助會既係由邱魏玉霜所召集並主持標會及收
      取會款，則被害人邱奕言、己○○前揭所指遭冒名標取會款，應係邱魏玉霜所
      為，被告並未實際參與上開主持標會之事。從而，被告與邱魏玉霜就以冒名標
      取會款乙節，是否有犯意聯絡，按上說明，自應依積極證據認定之。
    (四)公訴人雖以被告於偵查中坦承：伊為購買坐落楊梅鎮○○○○段大金山下小段
      一一二之一三、同段第一一二之一四、同段第一一二之一六、同段第一一二之
      二九號、同段第一一二之三０號等土地（下稱系爭土地），而由邱魏玉霜為前
      揭冒名標取會款行為，以取得購買系爭土地所需資金，而認被告就此部分亦有
      犯意聯絡。惟按被告之自白，雖為證據之一種，但必與事實相符者為限，若其
      自白顯有疑義，而審理事實之法院，就其職權調查之所得，仍未能證明其自白
      確與事實相符者，自不得據為認定犯罪事實唯一之基礎，此有最高法院十八年
      上字第一０八七號判例要旨可資參照。經查：
    1.被告固於偵查中自白：（買這筆土地的錢）是伊付的，伊付一百多萬元現金，
      其餘用設定的，現金是向邱魏玉霜拿的，她的錢則是標會標來的等語（見八十
      六年度偵字第一一六三七號卷第三六頁）；然被告就此嗣於本院調查中則改稱
      ：買土地資金來源都是丁○○的錢，沒有用到伊太太的錢等語；此核與其前開
      偵查中自白相左，已有瑕疵，是被告何者所述確與事實相符，按上說明，自應
      有其他證據加以證明之。
    2.依證人即與被告合資購買系爭土地之人呂賢明於本院調查中詰證：伊等是分開
      買，伊總共買六百萬，登記在邱國財名下，是因被告沒有錢，伊就找伊同學轉
      兩百萬給他，這筆是九百萬，伊是占三分之二，登記在邱國財名下是邱國財買
      的，二百萬是丁○○出的，但是是伊經手，那筆土地有抵押，設定給丁○○，
      丁○○是伊找的，被告應出二百四十多萬，被告本身沒錢，這是他招伊買的，
      他招伊就加入，要付款伊才知他沒錢等語；此核與證人丁○○於本院調查中所
      述：伊錢是先交給呂賢明，再由呂賢明交給被告，伊是領到錢拿到呂賢明家中
      ，他如何交給被告伊就不知道了，伊把錢借給他，被告有寫借據，他是開支票
      一張、本票一支開成二百萬及四十萬等語相符（以上見本院九十一年一月三日
      訊問筆錄），並當庭提出被告所交付前揭支票、本票影本，被害人乙○○亦當
      庭提出證人呂賢明與被告共同購買系爭土地之不動產買賣契約書（本票發票人
      為邱國財、票載發票日為八十六年六月三十日、到期日為同年十二月三十日、
      面額為四十萬元，支票發票人為邱魏玉霜、票載發票日為八十六年六月十二日
      、面額為二百萬元）。經本院函桃園縣楊梅地政事務所檢送系爭土地所有權登
      記及他項權利登記情形，依該所九十一年十二月十二日楊地登字第０九一００
      ０八四三八號函所檢附受理系爭土地登記案件資料顯示：系爭土地於八十六年
      六月一日移轉登記與邱國財（即被告之子），並同時設定二百四十萬元之最高
      限額抵押權，嗣於同年十月一日移轉登記與證人丁○○等情。足徵被告於本院
      調查中所述：伊與證人呂賢明合夥出資購買系爭土地，並將土地登記在其子邱
      國財名下，資金來源是丁○○，嗣後因無法繳付丁○○利息，始將系爭土地移
      轉登記與丁○○等語，信而有徵，其前開偵查中自白，不僅前開事證未合，且
      無證據加以證明，自難以此據為認定被告為購買系爭土地需要資金而與邱魏玉
      霜共為上開謀議。
    3.雖被告於本院調查中供稱：因伊種七十多公頃牧草，伊花了二百多萬元的成本
      ，加上買機器的二百萬元，因牧草收成問題，這些四、五百萬元是伊太太召會
      給伊的，後因牧草收成不好，伊等賠了很多，成本無法回收，伊太太才倒會，
      她召集互助會投資種植牧草等語（見本院九十年九月二十七日訊問筆錄）。惟
      查，邱魏玉霜召集附表所示互助會，於八十六年七月停會前，有關會款收取繳
      付均屬正常乙節，業據被害人乙○○、戊○○及己○○陳述如前，而被告係自
      七十九年開始農田轉作種植七十甲的牧草等語，亦據其供承在卷，是則邱魏玉
      霜自任會首陸續召集附表所示互助會，其以會首首會得收取會款陸續交付與被
      告以作為種植牧草所需資金，並非毫無可能；參以證人庚○○於偵查中所述：
      伊共借被告一百七十六萬元，一部分支票三十六萬元，他說是要購買農業機器
      ，另外他跟他太太魏玉霜也有跟伊的會，但只繳了二期會，其他都沒繳，由伊
      代繳出去，他們二人都已得標把標金拿走了等語；證人辛○○於偵查中證稱：
      伊參加邱魏玉霜任會首之八十四年十月二十日到八十六年七月二十日每月三萬
      元之互助會（依其所提互助會會單，核與附表編號三所示互助會會員名單不同
      ）˙˙˙伊是拿尾會六十六萬元，可是魏玉霜沒給伊錢等語（以上見併案九十
      年度偵緝字第七一五號卷第三二頁反面、八十七年度偵字第一一四六二號卷第
      一一至一二、一四頁）；是則被告前開所述種植牧草所需資金，亦可能係來自
      參加證人庚○○所召集互助會標取之會款，或係來自另外召集證人辛○○所參
      與互助會之會款；並無直接證據證明此均係來自前揭冒名所標取之會款。
    (五)又公訴人以附表編號一至三所示互助會停會後，被告親自書立切結書（見八十
      六年度偵字第一一六三七號卷第一０至一一頁）與被害人乙○○表明願償還所
      繳會款，以此認定被告與邱魏玉霜間有犯意聯絡。惟查，卷附切結書固載有：
      本人太太魏玉霜當會首共會員三十五人（即附表編號一所示互助會）˙˙˙邱
      魏玉霜未經邱顯順、邱垂木二人同意先行用邱顯順與邱垂木二人的名字先標去
      使用˙˙˙自八十四年三月五日起˙˙˙至八十六年八月五日止（即附表編號
      二所示互助會）乙○○八十六年八月八日前來取會款，因它是尾會，當天本人
      告知乙○○，因您會會首伊太太邱魏玉霜已於之前已先行標去使用等語；然依
      被害人乙○○於本院調查中所述：當時伊已經找不到被告的太太，伊找到被告
      的時候就要求他立據負責，被告當時自己說好要負責˙˙˙伊問他太太為何不
      見？希望他就他太太的部分給伊一個交代等語（見本院九十二年一月十五日訊
      問筆錄）；參以前揭切結書所載內容，就附表編號一至三所示互助會召集期間
      、參與會員人數、被害人乙○○分別以其父親邱顯順、邱垂木參與幾會等情況
      均能鉅細靡遺地記載，足認此切結書內容應係被害人乙○○於所參與互助會停
      會後，因無法尋得邱魏玉霜出面給付所繳會款，乃轉而告知被告上開互助會遭
      冒標情況，並要求其為此負責始出具此切結書，而被告與邱魏玉霜基於夫妻關
      係，應允代為承擔此債務而簽立，實屬人情之常；實難以此推認被告對邱魏玉
      霜上開冒名標取會款一事有所參與。
綜上所述，公訴人所引證據，僅足證明被告之妻邱魏玉霜召集附表所示互助會，有前
揭冒名標取會款或以虛列會員之名冒名標取會款之事，並無從證明被告就此部分所有
犯意聯絡及行為分擔，此外，復查無其他任何積極證據足以證明被告確有公訴人前開
所指犯行，按諸首開說明，自應為無罪諭知。
五、臺灣桃園地方法院檢察署九十年十一月二十六日以丙○守日九十偵緝字七一五函
    送併案部分（該署八十七年度偵字第一一四六二號、八十八年度偵字第五六七二
    號、九十年度偵緝字第七一五五號），本案部分既已為無罪諭知，自應退回由該
    署檢察官另行偵處。
據上論斷，應依刑事訴訟法第三百零一條第一項，判決如主文。
本案經檢察官陳志全到庭執行職務。
中      華      民      國    九十二    年      三      月     二十     日
                          臺灣桃園地方法院刑事第五庭
                                審判長法  官    江  振  義
                                      法  官    丁  俊  成
                                      法  官    許  泰  誠
如不服本判決應於收受送達後十日內向本院提出上訴書狀，其未敘述上訴之理由者並
得於提起上訴後十日內向本院補提理由書（均須按他造當事人之人數附繕本）。
                                        書記官  蕭  琪  男
中      華      民      國    九十二    年      三      月    二十五    日
附表
編號一：會期為八十三年六月十五日至八十六年四月十五日，每會一萬元，含會首在
        內共計三十五會，採內標制，底標為一千元，每月十五日開標。
編號二：會期為八十四年三月五日至八十六年八月五日，每會二萬元，含會首在內共
        三十會，採內標制，底標為二千元，每月五日開標。
編號三：會期為八十四年十月二十日至八十六年十二月二十日，每會三萬元，含會首
        在內共二十七會，採內標制，底標為三千元，每月二十日開標。
編號四：會期為八十六年一月十五日至八十八年一月十五日，每會二萬元，含會首在
        內共二十五會，採內標制，底標為二千元，每月十五日開標。


司法院資訊處製作；財團法人民間司法改革基金會備份。
